【裁判字號】    89,台上,1219
【裁判日期】    890309
【裁判案由】    擄人勒贖
【裁判全文】
最高法院刑事判決                              八十九年度台上字第一二一九號
    上  訴  人  乙○○
                甲○○
右上訴人等因擄人勒贖案件，不服台灣高等法院台南分院中華民國八十八年十一月三
十日第二審更審判決（八十八年度上重更(一)字第三一四號，起訴案號：台灣雲林地方
法院檢察署八十七年度偵字第三三四、一○○二、二三五九號），甲○○提起上訴；
乙○○經原審法院依職權送上訴，視為被告已提起上訴，本院判決如左：
    主  文
原判決撤銷，發回台灣高等法院台南分院。
    理  由
本件原判決認定上訴人乙○○因另涉盜匪罪遭台灣桃園地方法院通緝，逃亡在外，於
民國八十四年五、六月間某日，在台中市西屯區台中榮民總醫院附近拾獲不詳姓名之
人所遺失之身分證一枚，即予以侵占入己。嗣因經濟困難，於同年七月間萌生擄人勒
贖歹念，獨自南下雲林縣大埤鄉勘查地形，計畫綁架同鄉謝益男代書之獨子謝有程勒
贖，返回台中後即面邀與其共同租屋居住之上訴人甲○○共同策劃綁票事宜。經甲○
○允諾，即於同年七月間某日在台中縣大里市與甲○○共同租屋處，由乙○○換貼其
本人之照片於該拾獲之身分證上而變造之，足以生損害於該被變造身分證之不詳姓名
之人及戶政機關對身分證管理之正確性。嗣由乙○○以行使該變造之身分證，於同年
七月間某日向台中縣清水鎮民王順德以每月新台幣（下同）一萬一千元代價租得台中
縣龍井鄉○○街二三四號一、二樓，預作拘禁謝有程處所；另乙○○、甲○○基於共
同意圖為自己不法所有之概括犯意聯絡，先於同年八月中旬某日，在台中市西區由甲
○○把風，乙○○持客觀上足以為兇器之大型十字螺絲起子撬開車牌號碼不詳之自用
小客車車門而竊得該汽車。二人又於翌日共同在台中市西區某處，由乙○○把風，甲
○○持上開可供為兇器之大型螺絲起子竊得ＡＩ－七六二七號汽車車牌一面，並將之
懸掛在前開竊得之贓車車體上，用供綁票之交通工具。乙○○復於同年八月中旬某日
，以二萬元代價購得盜拷（俗稱「王八機」）之000000000號行動電話一具
，甲○○則以三千多元之價格在台北市○○街商品店購得未具殺傷力之玩具手槍一枝
，分別作為擄人取贖通訊及押人之用。適於同年八月下旬綁架謝有程之前二日許（即
同年八月二十七日），乙○○在高雄之友人黃贊能（已判決定讞）北上台中找乙○○
；因黃贊能當時經濟狀況亦不佳，乙○○遂邀黃贊能共同參與綁架事宜，黃贊能亦表
同意。三人乃基於意圖勒贖而擄人之共同犯意聯絡，於同年八月二十九日下午二時許
，由乙○○駕駛上開贓車，內載甲○○、黃贊能，自謝有程雲林縣大埤鄉住宅附近，
一路尾隨謝有程至斗南鎮○○路斗南地政事務所前，因該處當時行人稀少時機成熟，
甲○○、黃贊能二人下車，由甲○○手持上開未具殺傷力之玩具手槍，與黃贊能共同
將謝有程強押入上開贓車之後座內，並以預購之膠帶封住謝有程眼睛，乙○○迅即將
車開上中山高速公路斗南交流道，後下西螺交流道，改走省道，復駛上員林交流道，
再下王田交流道，經省道後直奔台中縣龍井鄉○○街二三四號上述拘禁處所，將謝有
程押至二樓靠樓梯間之房間內拘禁，輪替看管；夜間則以膠帶綑綁謝有程手腳，以防
其趁隙逃脫，並命謝有程將其身上所有物品交出。旋三人乃以強暴致使不能抗拒而強
劫謝有程之行動電話、呼叫器及金融卡，並持謝有程之金融卡，分別由乙○○騎乘機
車搭載黃贊能至台中縣沙鹿地區自動提款機提領現金一次，及由甲○○騎機車至台中
縣沙鹿地區自動提款機提領現金一次，二次共計提款十三萬九千元，得款後由彼等三
人朋分花用罄盡。再渠等為達到勒贖之目的，由乙○○以前開「王八機」撥通謝宅後
，先交由黃贊能要謝有程之父謝益男準備贖金，經由乙○○恫稱：「今天不交（指贖
款），我要犧牲一個人（指謝有程）」；「不可報警，否則準備棺材裝人」等語，致
謝益男心生畏懼。謝有程家屬為求謝有程生命安全，遂與乙○○、黃贊能以電話談判
贖金，額度由五千萬元、三千萬元降至八百萬元後成交。翌（三十）日甲○○至桃園
縣新屋鄉徐某友人處，由甲○○自行焊燒製作紅色鐵筒，供收取被害人家屬交付之贖
款之用，而放置於台中市○○○街五六號前下水道口上方，並由乙○○以「王八機」
指揮及置放信件等方式，指引謝有程家屬至上記紅色鐵筒處。至同年九月一日凌晨五
時五十分許，謝有程家屬依乙○○指示將八百萬元置入紅色鐵筒後，先前早依乙○○
指示於下水道中等候之黃贊能，即迅速將贖款取走，由原先進入之同市○○○街六十
一號前下水道口步出後，再由乙○○以車接應載走，並以呼叫器通知甲○○，表示贖
款已取得，甲○○收到訊號後，乃依原計畫將謝有程載至台中市○○○路八十號前釋
放，並通知謝有程家屬於同日凌晨六時三十分許前往載回。乙○○、甲○○、黃贊能
取得八百萬元贖款後，重回拘禁處所朋分，乙○○、甲○○各分得二百八十萬元，黃
贊能則分得二百四十萬元，作案用之車輛、玩具手槍、「王八機」及劫得之行動電話
、呼叫器、金融卡等物隨即丟棄，三人分得之贖款則已悉數用罄。乙○○、甲○○二
人綁架謝有程勒贖得逞後，食髓知味，且不耐警方追緝，事隔二年，又於八十六年八
月下旬某日，再起意勒贖而擄人，由乙○○探知台中縣龍井鄉知名米商綽號「土人」
之紀竹林經濟狀況良好，乃由乙○○持於八十六年年初某日在台中市區所侵占「鄧欣
彥」遺失之身分證一枚，由乙○○於同年八月下旬某日在台中縣大雅鄉其先前租屋處
換貼自己照片變造「鄧欣彥」之身分證，足以生損害於「鄧欣彥」及戶政機關對身分
證管理之正確性。同時在其租屋處附近之某刻印店偽刻「鄧欣彥」印章一枚，共同於
同年九月六日持往台中市向邱寶珠以每月一萬一千元代價，租得台中縣潭子鄉○○村
○○路○段七○巷四七弄一號一、二樓，作為拘禁紀竹林之子紀水樹之處所；乙○○
並偽以「鄧欣彥」身分與邱寶珠訂立契約書，偽造「鄧欣彥」署押及加蓋偽造之「鄧
欣彥」印章之印文於該租賃契約書上充任承租人，甲○○則偽以「李鑑哲」身分，在
該租賃契約書上偽造「李鑑哲」署押擔任保證人，均足以生損害於「鄧欣彥」、「李
鑑哲」及房屋出租人邱寶珠。乙○○、甲○○二人為求綁架紀水樹順利，即自同年九
月一日起多次以甲○○預先於同年八月底某日在台中市購得「王八機」即盜拷行動電
話一具，分別試打至龍井鄉公所、同鄉村長等處以測試「王八機」之功能，並親至紀
水樹住宅附近勘查地形，再由甲○○至台中市購得手銬一付、未具殺傷力之玩具手槍
二把，作為押人之用。同年九月十日二人基於故買贓物之犯意聯絡，推由甲○○以二
萬元代價在台中市某不詳地點向不詳姓名之人購得「劉博宇」之身分證及汽車駕駛執
照，而後二人在上開台中縣潭子鄉○○村○○路○段七○巷四七弄一號租屋處貼上乙
○○本人之照片而共同變造「劉博宇」之身分證、駕照，並基於概括之犯意聯絡，共
同分別於同年九月十日十六時十五分許、同日十八時五十五分許及同月二十日十八時
十分許，連續持以向台中縣潭子鄉○○路旺來貨車租賃公司租得車號ＯＸ－七五四六
號、ＯＸ－八一五一號及ＰＢ－七一四五號小貨車各一部，推由甲○○連續在未載發
票日、到期日及金額之空白本票上、及汽車出租合約書上偽造簽署「劉博宇」之署押
於空白本票及租車合約各二紙上，均足以生損害於劉博宇、旺來貨車租賃公司及監理
機關對駕照管理之正確性。乙○○與甲○○於同年九月十日租得貨車後，即共同意圖
為自己不法之所有，駕駛該貨車至台中縣大雅鄉○○路路旁偷得垃圾子車一個，載回
潭子鄉租屋處藏放，並由甲○○以向涂健華所借之砂輪機等工具，將該垃圾子車內部
切割（毀損部分未據告訴），作為交付贖款掩體之用。一切就緒後，乙○○、甲○○
二人乃於同年九月十五日中午十二時許，由乙○○駕駛甲○○於八十五年間以十萬元
價格購得之車牌ＱＧ－八六三七號ＡＢ車（借屍還魂複製車）搭載甲○○，自紀水樹
台中縣龍井鄉住宅附近，一路尾隨紀水樹至同縣沙鹿鎮○○路六三號肉圓清肉圓店前
，趁紀水樹吃完肉圓步出店外時，由甲○○持未具殺傷力銀白色玩具手槍一枝與乙○
○二人共同向紀水樹謊稱係刑事組人員，將紀水樹強押上車，並以先前預備之手銬將
紀水樹銬住，以膠帶封住紀水樹眼睛，復將紀水樹身體壓低，以防其掙脫或遭人發現
。由乙○○開車行經台中縣特三號道路、沙鹿鎮○○路、龍井鄉、大雅鄉等地，抵達
台中縣潭子鄉○○村○○路○段七○巷四七弄一號之拘禁處所，即將紀水樹帶上二樓
拘禁，輪替看管。甲○○復以電鑽在拘禁處地面鑽洞釘上俗稱壁虎之釘子，於拘禁紀
水樹期間，將紀水樹以手銬銬在地面上之釘子，防其脫逃。乙○○、甲○○二人並恐
嚇稱：「要講實話，否則要使你難過」，使紀水樹心生畏懼，便輪流詢問紀水樹家庭
成員暨聯絡電話，並交互以「王八機」恐嚇紀水樹之父紀竹林稱：「你若繼續跟警方
配合，那小孩（指紀水樹）我絕對不放他回去」，「若拿不到五千萬元，我絕對不放
人，你這樣只會害死你兒子」等語，囑其準備贖金贖回紀水樹，致紀竹林心生畏懼。
幾經周旋最後確定為二千萬元。甲○○即夥同乙○○於同月二十日十八時十分許租得
上開ＰＢ－七一四五號小貨車，駕駛該車將切割完成之垃圾子車載至台中市科學博物
館前下水道口上方固定，返回拘禁處所以高粱酒及安眠藥餵食紀水樹使其陷入昏睡。
並於同日由乙○○以「王八機」與紀水樹家屬聯絡交付贖款事宜；甲○○則先行由台
中市○○路三三三巷一○八號旁下水道出入口進入，步行至垃圾子車放置處下方，等
候拿取贖款。於次（二十一）日凌晨零時至一時間，紀水樹家屬依乙○○指示將二千
萬元丟入台中市科學博物館前下水道口上方之垃圾子車內；等候多時之甲○○立即將
該筆贖款取走，並以無線電通話機通知乙○○已取得贖款，乙○○立即駕車將甲○○
及贖款載回拘禁處所朋分，每人各分得一千萬元。嗣於同日上午七時許甲○○駕車載
紀水樹至台中市○○路與安林路口附近馬路上釋放；作案用之汽車除將車牌拆下丟棄
外，並棄置於台中市○○路某處。乙○○分得之贓款其中五十萬元送給友人顏廷聿、
七百萬元託賴志榮保管，自己帶二百萬元至大陸花用，嗣再請賴志榮於同年十一月中
旬二百萬元及同年月下旬由賴志榮帶二百萬元給乙○○；甲○○分得之贓款其中五
十萬元給女友闕有蓮、六百五十萬元交王景然保管，並交代王景然將其中一百萬元給
曹永亨、二十萬元給廖振良、十萬元給涂健華、五萬元給謝信朝、五萬元給施榮華，
自己帶二百五十萬元至大陸花用。另王景然於同年十月十日及十一月七日各帶二百萬
元至大陸給甲○○。嗣經台灣雲林地方法院檢察署檢察官指揮內政部警政署刑事警察
局、雲林縣警察局、台中縣警察局循線查明二人在大陸之處所，由大陸公安人員逮捕
，於八十七年一月二十二日在福建省馬祖移交警方而查獲等情。因而撤銷第一審關於
乙○○、甲○○部份之不當判決，改判仍論處其共同意圖勒贖而擄人，各處死刑，均
褫奪公權終身；又共同意圖勒贖而擄人，各處死刑，均褫奪公權終身，各應執行死刑
，均褫奪公權終身罪刑。固罪無見。惟查：（一）行為之處罰，以行為時之法律有明
文規定者為限。又行為後法律有變更者，適用裁判時之法律，但裁判前之法律有利於
行為人者，適用最有利於行為人之法律，刑法第一條，第二條第一項定有明文。上訴
人等於八十四年八、九月間擄掠謝有程勒贖時，電信法尚無處罰盜用他人電信設備通
信罪之規定，原判決以八十五年二月五日修正公布之電信法第五十六條第一項之罪論
處上訴人等罪刑，並將盜拷之行動電話一具沒收，自屬違法；又上訴人等於八十六年
九月間擄掠紀水樹勒贖後，電信法第五十六條第一項又於八十八年十一月三日修正，
修正後之新法，其刑度較舊法為重，自應適用舊法處斷，原審於宣判時，新法已經公
布施行，卻漏未為新舊法之比較適用，亦有疏漏。（二）刑法第二百十九條規定不問
屬於犯人與否沒收之者，係以偽造之印章、印文及署押為限；變造身分證、駕駛執照
等特許證件不在其列。原審認定甲○○以二萬元代價向不詳姓名之人購得「劉博宇」
之身分證及駕駛執照各一枚，換貼乙○○之照片，共同變造特許證。倘若不虛，「劉
博宇」原來之身分證、駕駛執照似為真正，原判決將「劉博宇」之身分證及駕駛執照
依刑法第二百十九條予以宣告沒收，即有判決適用法則不當之違法。（三）懲治盜匪
條例第七條第一項所謂「盜匪所得之財物應發還被害人」，雖無追繳發還之規定，但
應諭知發還被害人之財物，當不以已扣押者為限，而未扣押部分，如未費失顯屬存在
，亦應為發還被害人之諭知。原判決事實認定上訴人等於綁架謝有程之過程中曾強劫
其所有之行動電話、呼叫器及金融卡等物，上訴人等於劫得該等財物並取得贖款後有
無歸還被害人﹖或予以丟棄﹖抑或現仍屬存在﹖原判決既未為發還被害人之諭知，復
未說明其已費失之理由，亦有判決不適用法律及理由不備之違誤。上訴意旨雖未指摘
及此，然為本院得依職權調查之事項，應認原判決仍有撤銷發回更審之原因。上訴人
乙○○部分，係原審法院依職權送請本院審判，而視為被告（乙○○）已提起上訴之
案件；乙○○嗣後提出之「上訴理由狀」，應併前揭視為其已提起上訴之程序加以審
酌，自不必再行審認其提出時間已否逾期﹖併予明。
據上論結，應依刑事訴訟法第三百九十七條、第四百零一條，判決如主文。
中      華      民      國    八十九    年      三      月      九      日
                              最高法院刑事第六庭
                                  審判長法官  紀  俊  乾
                                        法官  楊  商  江
                                        法官  黃  正  興
                                        法官  陳  東  誥
                                        法官  林  茂  雄
      右正本證明與原本無異
                                              書  記  官
中      華      民      國    八十九    年      三      月     十三     日


司法院資訊處製作；財團法人民間司法改革基金會備份。
